臺灣高等法院高雄分院刑事判決　　　　96年度上訴字第1931號
上　訴　人　臺灣高雄地方法院檢察署檢察官
上　訴　人
即　被　告　甲○○
選任辯護人　張蓉成律師
上　訴　人
即　被　告　乙○○
　　　　　　戊○○
　　　　　　丙○○
上列上訴人因被告殺人等案件，不服臺灣高雄地方法院96年度重
訴字第32號中華民國96年7 月26日第一審判決（起訴案號：臺灣
高雄地方法院檢察署95年度偵字第24658 、32485 號，96年度偵
字第5463、5464、6755、8676號），提起上訴，本院判決如下：
     主  文
原判決關於甲○○部分撤銷。
甲○○殺人，處有期徒刑拾伍年，褫奪公權拾年。
其他上訴駁回。
    事  實
一、甲○○於民國90年間因違反槍砲彈藥刀械管制條例案件，經
    法院判處有期徒刑6 年6 月確定，於95年1 月24日縮短刑假
    釋出監，假釋期間，仍不知悔改，與戊○○、王昱翔、黃銘
    嘉 (涉嫌組織犯罪另由檢察官偵辦)、 陳炎調等人，自95年
    8 月間起，在高雄縣阿蓮鄉○○路1000巷12號之「儷城KTV
    」擔任圍事工作。嗣於95年9 月10日晚間23時許，沈碧玉偕
    同錢志杰、己○○、蘇建誌、謝福文、王朝玄等人至該KTV
    消費，沈碧玉因細故出手毆打該KTV 之服務生沈保林臉部而
    發生爭執，黃銘嘉經該KTV 服務生告知後即轉告王昱翔，王
    昱翔即以行動電話轉知戊○○、甲○○，王昱翔、戊○○乃
    於翌日（同年月11日）凌晨2 時許，先搭乘由林建豪駕駛之
    不詳車號自用小客車，自高雄縣阿蓮鄉○○路之「來樂遊藝
    場」前往該KTV ，持球棒埋伏於該KTV 門口，俟沈碧玉、錢
    志杰、鐘家豪、蘇建誌、謝福文、王朝玄等人步出該KTV 門
    口，即遭戊○○、王昱翔、林建豪及該KTV 服務生3 人揮棒
    毆打，錢志杰、己○○、蘇建誌、謝福文、王朝玄等人不敵
    而分頭逃竄，混亂中戊○○遭不詳之人持棒擊打頭部當場流
    血受傷，甲○○獲悉戊○○受傷後，旋即駕駛丙○○向乙○○借用之車號C9-5793 號自小客車，搭載丙○○，自「來樂
    遊藝場」前往該KTV 助陣，甲○○見戊○○頭部流血，即駕
    駛該自小客車搭載丙○○，沿高雄縣阿蓮鄉○○村○○路由
    東往西方向行駛，自後追逐在前逃竄之錢志杰、己○○，待
    錢志杰、己○○跑離該KTV 約100 公尺處，甲○○駕駛上開
    車輛，發現錢志杰、己○○2 人，甲○○預見其以高速駕車
    朝錢志杰、己○○衝撞，可能發生錢志杰、己○○死亡之結
    果，而錢志杰、己○○被其駕車衝撞死亡之結果並不違背其
    本意，甲○○竟萌生殺人之間接故意，未開車燈，駕車加速
    自後衝撞跑在機車道上之錢志杰、己○○，錢志杰、己○○
    因聽見車輛加速之聲音，查覺有異，乃跳往路邊之樹木閃躲
    而未遭撞及，錢志杰、己○○見甲○○之車輛已駛遠，2 人
    即轉身折回原路欲開車回家，錢志杰、己○○沿崙頂路逆向
    由西向東走在機車道上時，甲○○亦駕車迴轉由西往東方向
    逆向未開車燈並以時速約70至80公里之高速行駛，在該路崗
    山頭高幹24處即崙頂路1-61號「格耐美」公司附近），在機
    車道與快車道間，逆向自後衝撞錢志杰、己○○2 人，錢志
    杰、己○○因閃避不及，錢志杰遭撞擊後身體彈起，撞擊該
    車之前擋風玻璃及引擎蓋後倒地，致錢志杰左腳下肢骨折、
    顱內出血及身體多處挫傷等傷害，己○○亦被撞及而倒在地
    上，頭部並遭該車底盤刮傷，己○○因而受有頭部及身體多
    處挫傷等傷害，甲○○旋即駕駛該車逃離現場。嗣己○○短
    暫昏厥清醒後，撥打電話向友人王朝玄求助，王朝玄、謝福
    文、蘇建誌等人遂緊急將錢志杰、己○○送醫急救，錢志杰
    延至95年9 月16日凌晨2 時許，因顱內出血傷重不治死亡，
    己○○則幸免於難。
二、甲○○因發現事態嚴重，為脫免該殺人之刑責，乃指示王昱
    翔將該肇事之自用小客車駛往高雄縣田寮鄉○○○道路藏匿
    ，甲○○並於95年9 月11日凌晨5 時許，在臺南市○○○街
    6 號14樓之12許榮昆（業經原審法院判處罪刑確定）租屋處
    ，向許榮昆佯稱其駕車不慎撞傷人，因其在假釋中不便向警
    方自首，央請許榮昆出面頂替其為該駕車肇事之人，經許榮
    昆同意後，遂於同日下午2 許時，由王昱翔駕駛不詳車號自
    用小客車搭載黃銘嘉、許榮昆前往該田寮鄉○○道路，由許
    榮昆駕駛該肇事自用小客車，前往高雄縣政府警察局阿蓮分
    駐所，許榮昆意圖使甲○○駕車撞人之犯行隱避，於95年9
    月11日下午16時15分，向該所員警自承其係前日駕事不慎撞
    傷錢志杰、己○○之人而頂替甲○○。嗣於95年9 月16日錢
    志杰因傷重不治死亡，為警報驗經臺灣高雄地方法院檢察署
    檢察官於96年9 月16日下午14時30分許相驗訊問時權利告知
    許榮昆涉有殺人罪嫌，許榮昆仍頂替甲○○殺人之犯行，嗣
    經臺灣高雄地方法院檢察署檢察官認許榮昆涉有殺人之犯嫌
    重大，向臺灣高雄地方法院聲請羈押獲准，許榮昆始知事態
    嚴重，即翻異前詞而供出上情。
三、乙○○於95年10月4 日下午10時3 分許，在臺灣高雄地方法
    院檢察署偵查庭，檢察官以證人身分訊問時，詎乙○○於供
    前具結後，明知車牌號碼C9-5793 號自用小客車於肇事前係
    其出借予丙○○，為匿飾許榮昆頂替甲○○駕駛該車殺人之
    犯行，竟虛偽證述「（問：之前在警詢及偵訊所警是否實在
    ？）答：實在，他〈指許榮昆〉去家裡跟我借〈指上開肇事
    之自用小客車〉的。」、「（問：他何時去跟你借的？）答
    ：9 月10日〈係晚間〉10點多，我們剛要關門了。」云云。
    乙○○就與上開甲○○駕駛該自用小客車殺人案情有重要關
    係之事項，供前具結而為虛偽之證述，足生損害於國家刑罰
    權之正確行使。嗣於臺灣高雄地方法院檢察署檢察官於96年
    1 月26日上午11時6 分許，再以證人身分傳訊，乙○○始具
    結據實證述「（問：車子借給何人？）答：丙○○。當天約
    〈係晚間〉11點他打給我，說他沒車要跟我借，他機車在修
    理」等語。
四、戊○○前於91年間因準強盜、恐嚇取財、竊盜案件，經臺灣
    高雄少年法院分別判處有期徒刑5 年、1 年、6 月，應執行
    有期徒刑6 年確定，並於95年6 月20日縮短刑期假釋出監，
    假釋期間，仍不知謹慎行事，於95年12月7 日凌晨1 時21分
    許，在臺灣高雄地方法院檢察署偵查庭，檢察官以證人身分
    訊問時，於供前具結後，據實證述「（問：當天甲○○何時
    到？）答：跟對方起衝突後4 、5 分鐘就到了。」、「（問
    ：當天車禍後，甲○○有無開一輛擋風玻璃破掉的CERFIRO
    車子離開？）答：我被打之後，甲○○開一輛擋風玻璃破掉
    的深色車子載我。」、「（問：為何甲○○叫你找人頂罪？
    ）答：他是叫我問看看有沒有人要出來幫他處理這件事情。
    」、「（問：處理何事？）答：他開車撞到人的事情。」等
    語。嗣於96年1 月4 日上午11時19分許，在臺灣高雄地方法
    院檢察署偵查庭，檢察官以證人身分訊問時，戊○○於供前
    具結後，明知上開時、地係由甲○○駕車肇事，為匿飾許榮
    昆頂替甲○○駕車殺人之犯行，竟翻異前詞而虛偽證述「（
    問：甲○○是何人叫他來的？）答：我不知道。」、「（問
    ：甲○○撞到人之前，車子有無停在儷城門口跟你說話？）
    答：當時我們應該在店內，沒看到。當時情形很複雜。」云
    云；又於96年1 月26日上午11時6 分，在臺灣高雄地方法院
    檢察署檢察官偵查庭具結後，虛偽證稱：「（問：車禍當天
    有無到臺南去找許榮昆？）答：我主要是去找陳啟賢，剛好
    許榮昆在那裡。」、「（問：當天下午有無在加油站教乙○○及許榮昆到警局如何講？）答: 沒有。我們是約好在那裡
    見面，應該在講車子的事。」、「問：（講車子什麼事？）
    答：我沒注意聽，不知道他們2 人講什麼。」云云；戊○○
    就與上開甲○○駕駛該自用小客車殺人案情有重要關係之事
    項，供前具結而為虛偽之證述，足生損害於國家刑罰權之正
    確行使。
五、丙○○於95年12月28日下午11時14分許，在臺灣高雄地方法
    院檢察署偵查庭，檢察官以證人身分訊問時，詎丙○○於供
    前具結後，明知上開時、地係由甲○○故意駕車衝撞錢志杰
    、己○○，為匿飾甲○○駕車殺人之犯行，竟虛偽證述「（
    問：之後的情形？）答：我喝酒，到晚上1 時許，到來樂遊
    藝場，遇到被告甲○○，他說他要去找女友，我就跟他一起
    去，甲○○開車，我坐副駕駛座，到儷城那裡，看到2 個人
    手拿東西衝出來，甲○○來不及閃就撞上，就回去儷城叫救
    護車，後來回去看到戊○○頭流血，甲○○就載他去醫院。
    」云云；丙○○就與上開甲○○駕駛該自用小客車殺人案情
    有重要關係之事項，供前具結而為虛偽之陳述，足生損害於
    國家刑罰權之正確行使。嗣於臺灣高雄地方法院檢察署檢察
    官於96年2 月1 日上午11時36分許，再以證人身分傳訊，始
    具結據實證述「（問：9 月10日當天晚上到9 月11日凌晨經
    過情形？）答：我在99檳榔打麻將，之後戊○○來買檳榔，
    我就去來樂，進去遇到甲○○，他說戊○○他們在儷城打架
    受傷，我就載他過去，到那裡，我就停在儷城前面路邊，我
    下車，我在廣場，看到戊○○從裡面走出來，他掩著頭流血
    ，甲○○就說走，我就給他載，他開車，就撞到人。」、「
    （問：如何撞到？）答：他後面撞他．．．。）」、「（問
    ：被害人2 人不是衝出來的？）答；對。」等語。
六、案經高雄縣政府警察局湖內分局及臺南縣警察移送臺灣高雄
    地方法院檢察署檢察官偵查起訴。
    理  由
壹、被告甲○○殺人部分：
一、關於證據能力：
  (一)證人己○○、黃銘嘉於檢察官偵查中所為之陳述，及證人王
    昱翔於95年10月24日、乙○○於96年1 月26日、戊○○95年
    12月7 日、丙○○於96年2 月1 日於檢察官偵查中所為之陳
    述，已依法具結，其等並於原審到庭作證，經被告甲○○行
    使詰問權，證人等未曾提及檢察官在偵查時有不法取供之情
    形，被告甲○○亦未釋明上開陳述有顯不可信之情況，依刑
    事訴訟法第159 條之1 第2 項規定，上開證人於偵查中之證
    言具有證據能力。又上開證人於警詢中之陳述，係審判外之
    陳述，本不得作為認定被告犯罪事實之證據，惟其等所為之
    上開警詢筆錄內容，業經檢察官、被告甲○○及辯護人於本
    院審判程序表示不爭執證據能力，本院審酌上開警詢筆錄作
    成時，較無人情施壓或干擾，亦無不當取供之情形，認為以
    之作為本案之證據亦屬適當，依刑事訴訟法第159 條之5 規
    定，上開證人於警詢中之證言自具有證據能力。
  (二)證人戊○○於原審雖稱：我的警詢筆錄有一半以上不實在，
    警員說我假釋中如果沒照他的話講，可能會撤銷假釋，而且
    會馬上羈押云云，然此僅為其片面之詞，況其又稱：警察也
    沒有講得很明顯，警察叫我照他的話陳述，但沒有很明顯一
    定要我這麼說，警察沒有對我強暴、詐欺、脅迫等行為等語
    ，足見證人戊○○上開警詢筆錄並非員警以任何不正之方法
    所製作，係出於證人戊○○之自由意思所為之陳述，證人戊○○前開所述，無可採信。而被告甲○○及辯護人對證人戊○○警詢筆錄之證據能力不爭執，業如前述，則證人戊○○
    於警詢中之陳述自得作為證據。
二、訊據被告甲○○固坦承有駕車撞擊被害人錢志杰、己○○等
    情，惟矢口否認有何殺人犯行，辯稱：案發當時，我是開車
    載丙○○從「來樂遊藝場」前往臺南找我女朋友，經過案發
    地點時，被害人2 人突然跑出來，我沒有注意才撞到他們，
    我當時有開車燈及踩煞車，不是故意衝撞被害人，我沒有殺
    害被害人之犯意，本件純屬車禍肇事云云。經查：
  (一)被告甲○○自95年8 月間起，在儷城KTV 從事圍事工作之事
    實，業據證人戊○○於警詢中證稱：我於95年8 月底起，在
    儷城KTV 擔任圍事工作，還有王昱翔、黃嘉銘也是，儷城
    KTV 圍事工作是陳炎調、甲○○他們兩人承攬後交由我們圍
    事的，我是跟陳炎調、甲○○在一起的，但不是他們的手下
    等語甚詳（見警二卷第99、100 頁），核與證人黃銘嘉於原
    審具結證稱：我在儷城KT V擔任圍事工作，是甲○○叫我去
    應徵的，戊○○、王昱翔也擔任儷城KTV 的圍事，該圍事工
    作是陳炎調包攬下來交由我們去做的等語相符 (見原審卷第
    271 、272 、276 頁)， 堪信為真實。雖證人黃銘嘉於原審
    否認被告甲○○為儷城KTV 之圍事，惟據其於原審另證述：
    甲○○與陳炎調常在一起，我不知道何人比較大，95年9 月
    11日凌晨2 時23分許（即案發時間），甲○○打電話叫我到
    儷城KTV ，說陳炎調要過去儷城KTV ，叫我過去照顧他等語
    （見原審卷第272 、273 頁）觀之，被告甲○○與儷城KTV
    以及陳炎調、黃銘嘉等人之關係密切，應無足疑。
  (二)沈碧玉等人於案發當晚，至儷城KTV 消費，沈碧玉與服務生
    沈保林發生爭執後，同案被告王昱翔、戊○○等人趕到現場
    ，在儷城KTV 門口毆打沈碧玉等人，混亂中戊○○頭部遭毆
    打成傷，戊○○受傷後，甲○○亦駕車到現場等事實，分別
    據證人王昱翔於警、偵詢（見偵一卷40、41頁、警二卷第
    136 、137 頁）及證人己○○、戊○○於偵查中證述屬實（
    見偵7 卷第3 至6 頁、偵二卷第69頁）。又證人丙○○於96
    年2 月1 日偵查中亦證稱：我去來樂遊藝場，進去遇到甲○○，他說戊○○他們在儷城KTV 打架受傷，我就載他過去儷
    城KTV ，到那裏．．．看到戊○○從裏面走出來，他掩著頭
    流血，甲○○就說走，我就給他載，他開車就撞到人等語（
    見偵二卷第278 頁)。 再沈碧玉等人遭毆打後，即分散逃逸
    ，其中錢志杰、己○○往崙頂路奔逃，被告甲○○駕駛C9-5
    793 號自用小客車在該路撞及錢志杰、己○○等情，業據被
    告甲○○供明，並經證人己○○證述甚詳（詳如後述）。而
    被告甲○○於肇事後，於95年9 月11日2 時14分12秒以0000
    000000號行動電話與王昱翔之0000000000號行動電話通聯中
    稱：「翔仔，前面躺2 個，叫救護車去載，．．．他們的人
    ，你叫姐仔報案叫救護車去載」（偵二卷第99頁）；復於同
    日2 時18分18秒以0000000000行動電話與陳炎調之00000000
    00行動電話通聯中稱：「有兩個躺在路邊．．．可能快要死
    了，．．．他們的人，我們的人宗旻受傷而已」等語，有通
    聯紀錄附卷可稽（偵二卷第99頁）。再被告甲○○肇事後，
    駕駛上開車輛返回儷城KTV ，載戊○○送醫等情，已經證人
    丙○○、戊○○分別於偵查及警詢中陳述明確（見偵查二卷
    第140 頁、警二卷第95頁）。
  (三)綜合上開證據所示，足證被告甲○○與王昱翔、戊○○、黃
    銘嘉等人均係儷城KTV 之圍事，被告甲○○對於儷城KTV 之
    衝突事件知之甚詳，其係於知悉儷城KTV 發生衝突事件及戊○○受傷後，趕赴現場助陣，車抵KTV 後未即對戊○○施以
    救護，旋離開KTV ，駕車衝撞錢志杰、己○○，顯然當時經
    判斷已知悉路上2 人係「他們的人」，屬儷城KTV 之敵對陣
    營而心存報復甚明。被告甲○○辯稱：我不是儷城KTV 之圍
    事，我是開車要去台南找我女朋友而經過儷城KTV ，不是去
    助陣，我不認識被害人，也不知道他們是誰云云，顯係狡卸
    之詞，不足採信。
  (四)被告甲○○抵達儷城KTV 後，被告甲○○即駕駛該自用小客
    車搭載丙○○，沿崙頂路東向西方向行駛，自後追逐在前逃
    竄之錢志杰、己○○，在距離儷城KTV 約100 公尺處，被告
    甲○○駕駛上開車輛，未開車燈，駕車加速自後衝撞跑在機
    車道上之錢志杰、己○○，錢志杰、己○○2 人因閃避得宜
    而未遭撞及，錢志杰、己○○見被告甲○○之車輛已駛遠，
    2 人即轉身折回原路欲開車回家，錢志杰、己○○逆向由西
    向東走在機車道上時，甲○○亦駕車迴轉由西往東方向逆向
    未開車燈並以時速約70至80公里之高速行駛，在該路崗山頭
    高幹24處（即崙頂路1-61號「格耐美」公司附近）機車道與
    快車道間，逆向自後衝撞錢志杰、己○○，錢志杰、己○○
    倒地受傷，錢志杰並延至95年9 月16日凌晨2 時因顱內出血
    傷重不治死亡等情，迭經證人己○○於警詢、偵查、原審指
    訴綦詳（見警一卷第33至36、20至21頁，警二卷第266 至
    274 頁，偵一卷第104 、105 頁，原審卷第263 至270 頁）
    ，核與證人丙○○於96年2 月1 日偵查中證述：甲○○從後
    面撞被害人，甲○○有踩油門，有速度，有引擎聲，速度不
    確定，時速約七、八十公里，被害人走在機車道上，白線附
    近，被害人2 人不是突然衝出來的等語相符（見偵二卷第27
    8 頁）。被告甲○○辯以：被害人2 人突然跑出來，我沒有
    注意才撞到他們云云，無可採信。
  (五)被告甲○○雖辯稱：有開車燈及踩煞車，不是故意衝撞被害
    人云云。惟被告甲○○駕車追撞被害人己○○、錢志杰時，
    未開車燈且踩油門，以時速約70至80公里之高速衝撞被害人
    等情，業經證人己○○、丙○○證述甚詳（如前所）；雖證
    人丙○○於該次偵查中另陳稱：甲○○有無開車燈、有無踩
    煞車，我沒有印象云云，惟其於同次偵查中證稱：甲○○有
    踩油門，有速度，有引擎聲，速度約70至80公里等情，並未
    提及有聽見煞車聲一事；然而，與被告甲○○同車之丙○○
    於案發當時暨已聽見引擎聲，則被告甲○○當時若曾踩煞車
    ，丙○○理當一併聽見煞車聲且感覺身體往前衝，方符情理
    ，又案發當時係深夜，現場並無其他車輛通行，證人丙○○
    坐在副駕駛座，其對車前狀況理應知之甚詳，被告甲○○有
    無開車燈，極易辨明，丙○○當無不知之理，其竟證稱：甲○○有無開車燈及踩煞車，我沒有印象云云，應係閃避之詞
    。又證人丙○○嗣後於原審作證時，先則證稱：甲○○有開
    車燈、有踩煞車云云，之後又改稱：甲○○撞到被害人之一
    霎那，我沒有注意到甲○○有無關車燈等情（見原審卷第
    166 頁），所述不一，應係迴護被告甲○○之詞，尚難採信
    。再者，按諸一般經驗法則，車輛以時速約70、80公里之速
    度行駛而突然緊急煞車，現場應會留下煞車痕，但依卷附道
    路交通事故現場圖所示，現場並無煞車痕之記載（見警一卷
    第41 頁） 。綜上證據以觀，被告甲○○所辯有開車燈及踩
    煞車云云，應係飾卸之詞，尚難採信；而證人丙○○於原審
    法院之證詞亦屬迴護被告甲○○之詞，難以採信。再被告甲○○及證人丙○○均稱係在崙頂路由東向西方向撞及被害人
    云云，核與證人己○○指訴被告甲○○係在其與錢志杰轉身
    逆向沿崙頂路由西向東行走時，自後追撞其2 人等情不符，
    本院審酌被告甲○○始終否認本件犯行並曾試圖商請許榮昆
    頂替其犯行，而證人丙○○則有迴護被告甲○○之情形，因
    此，應以被害人己○○之指訴較可採信，被告甲○○係沿崙
    頂路由西向東逆向自後追撞被害人己○○、錢志杰，應可認
    定。又證人己○○於本院證稱：不確定被撞方向，不清楚被
    告甲○○有無開車燈云云，核與其先前於警、偵詢及原審之
    證詞不符，應係事後迴護被告甲○○之詞，殊難酌採。
  (六)本案經員警勘查被告甲○○所駕駛之C9-5793 號自用小客車
    外部毀損之情形為：「1 、車輛右前車燈上方引擎蓋凹陷，
    2 、車輛引擎蓋右上方近擋風玻璃處凹陷，3 、車輛前方車
    牌下方保險桿處刮擦破裂，長度約70cm，4 、車輛擋風玻璃
    外右側遭撞擊破裂」，此有高雄縣政府警察局鑑識課刑案現
    場勘查表及照片在卷足憑（見偵一卷第130 至132 頁、警一
    卷第42至44頁）。又被害人錢志杰因頭受撞擊，顱骨骨折、
    顱內出血死亡，有臺灣高雄地方法院檢察署屍體證明書、法
    醫驗斷書及相驗報告書（見相卷第13頁至24頁）及長庚醫院
    診斷證明書附卷可參（見警二卷第251 頁）；被害人己○○
    則受有右側頂部、右肩、右前臂、右足、右手腕、左手背（
    有多處）、左足（有多處）、左手、左頂部等處有擦挫傷，
    亦有高雄縣立岡山醫院診斷證明書存卷可憑（見原審卷第60
    頁）。此外，並有證人丙○○指認現場之照片1 張可佐（見
    警二卷第88頁）。又被告甲○○衝撞被害人之地點係在高雄
    縣阿蓮鄉○○村○○路崗山頭高幹24處（即崙頂路1-61號「
    格耐美」公司附近)， 亦有交通事故現場圖可憑（見警二卷
    244 頁）。再參以證人己○○於檢察官詢問時稱：「錢志杰
    走在我身後，他先被撞上」、「我倒下去，車子從我身體上
    面開過去，車子底盤突出的地方刮到我的身體頭部」等語（
    見相驗卷第4 、5 頁）。綜合證人己○○之證述及車損狀況
    、被害人受傷等跡證，足證被告甲○○係駕駛前開自用小客
    車自後高速衝撞錢志杰、己○○，錢志杰因走在己○○後面
    ，先被撞擊彈起後再撞擊該車之引擎蓋及擋風玻璃後落地，
    錢志杰因而受有其左下肢骨折、顱內出血及身體多處挫傷等
    傷害，而被害人己○○因走在錢志杰之前，被撞倒地後，其
    頭部遭車輛底盤刮傷，致身體多處及頭部有擦挫傷等情，應
    係真實。
  (七)被告甲○○於得知同案被告戊○○受傷之後，即駕駛上開自
    用小客車，關閉車燈並以時速約70、80公里之高速，逆向自
    後衝撞行走在機車道上之被害人2 人，被告甲○○應可預見
    其以高速駕車朝被害人錢志杰、己○○衝撞，可能發生錢志
    杰、己○○死亡之結果，其仍以高速自後朝其2 人衝撞，則
    錢志杰、己○○被其駕車衝撞死亡之結果顯然不違背其本意
    ，被告甲○○具有殺人之間接故意甚明。按殺人者，應以加
    害人有無殺意為斷，不能因與被害人素不識，原無宿怨，即
    認為無殺人之故意；最高法院51年臺上字第1291號判例可資
    參照：雖然，被告甲○○與被害人己○○、錢志杰素昧平生
    ，但被告甲○○於得知戊○○被己○○一方之人打傷後，一
    時衝動，情緒失控，而臨時起意撞死被害人，並不違背經驗
    法則。被告甲○○辯稱無殺害被害人之意云云，即無可採。
  (八)被告甲○○衝撞錢志杰、己○○後，事後雖有叫救護車，惟
    被告甲○○具有殺人之犯意，已如前述，而被害人錢志杰仍
    然發生死亡結果。另被害人己○○遭撞擊後，先短暫昏迷，
    待其清醒後，即撥打電話通知友人王朝玄前來救助，己○○
    、錢志杰始由友人蘇建誌、謝福文、王朝玄等人所叫之救護
    送醫急救等情，業經證人己○○於檢察官相驗時陳述明確（
    見相驗卷第3 、4 頁），被害人己○○、錢志杰並非由被告
    甲○○所請託之人送醫，且被告甲○○於事發後最有效之救
    護方法應係由其逕行駕車將錢志杰、己○○送醫急救，詎被
    告甲○○於案發後僅駕車載戊○○就醫（如前述），棄被害
    人己○○、錢志杰於案發地點於不顧，顯然被告甲○○並無
    防止錢志杰、己○○死亡結果之發生亦無盡力為防止之行為
    ，不符合刑法第27條第1 項中止犯之規定。又被告甲○○於
    本院審理中聲請訊問證人丙○○，本院認證人丙○○已於偵
    查及原審到庭具結證述明確，且本件事證已明，無再予訊問
    之必要，附此敘明。
  (九)綜上所述，被告甲○○所辯，均係飾卸之詞，一無可信。本
    件事證明確，被告甲○○犯行洵堪認定。
三、核被告甲○○所為，係犯刑法第271 條第1 項殺人罪、同法
    條第2 項第1 項殺人未遂罪。被告甲○○係以一駕駛行為追
    撞被害人己○○、錢志杰2 人，觸犯殺人及殺人未遂二罪名
    ，為想像競合犯，應依刑法第55條前段規定從一重之殺人罪
    處斷。
四、被告甲○○犯罪事證明確，原審法院予以論罪科刑，固非無
    見。惟查：(一)原判決事實欄認定被告甲○○係沿崙頂路由東
    往西方向自後追撞錢志杰、己○○2 人，尚有未洽。(二)原判
    決認定被告甲○○係基於殺人之直接故意而為本件犯行，亦
    非適當。檢察官上訴意旨指摘原判決就被告甲○○部分量刑
    過輕，被告甲○○上訴意旨否認犯行，雖均無理由，惟原判
    決就被告甲○○部分既有上開可議之處，自應由本院撤銷改
    判。爰審酌被告甲○○於假釋中又犯本案，並為脫免刑責，
    商請同案被告許榮昆出面頂替其犯行，且始終否認有故意追
    撞殺人之犯意，本應從重量刑，惟念其已與被害人錢志杰之
    家屬丁○○等人及被告己○○和解，賠償被害人己○○新臺
    幣（下同）10萬元，賠償被害人錢志杰家屬丁○○等人300
    萬元及汽車強制險150 萬元，有高雄縣湖內鄉調解委員會調
    解書附卷可參，且經己○○、丁○○於本院陳述明確（警二
    卷第285 頁，本院卷102 頁），被告甲○○犯罪後已盡力彌
    補被害人及家屬之損失等一切情狀，因認檢察官請求量處被
    告甲○○死刑尚嫌過重，爰量處如主文第1 項所示之刑；又
    依被告甲○○殺人之犯罪性質，本院認有褫奪公權之必要，
    併宣告褫奪公權10年。又被告甲○○犯罪時間係95年1 月25
    日，雖在中華民國九十六年罪犯減刑條例所規定減刑基準日
    96年4 月24日之前，但被告甲○○之宣告刑已逾1 年6 月，
    觸犯刑法第271 條之罪，依該條例3 條規定，不予減刑，併
    此敘明。扣案之行動話電5 支及電話聯絡簿1 本，非被告甲○○供殺害被害人所用之物，不予宣告沒收。
四、公訴意旨另謂：被告甲○○基於殺人之犯意，衝撞被害人錢
    志杰、己○○2 人成傷後，被告甲○○未下車查看即逕駕駛
    該車逃離現場，因認被告甲○○另涉犯刑法第185 條之4 肇
    事逃逸罪云云。惟按刑法第185 條之4 肇事逃逸罪，其立法
    意旨係以維護交通安全，加強救護，減少被害人之死傷，促
    使駕駛人於肇事後，能對被害人即時救護而設之規定。而被
    告甲○○係基於殺人之犯意駕駛上開自用小客車衝撞被害人
    之，本件並非交通事故，被告甲○○駕車逃逸係屬殺人後避
    免被查緝之犯罪後行為，自無另科以肇事逃逸之罪責可言。
    起訴書認被告甲○○此部分之犯行與前開論罪科刑部分，犯
    意各別，行為互殊，應予分論併罰，惟原審96年5 月25日審
    理時，蒞庭檢察官已當庭更正被告甲○○所犯上開殺人、殺
    人未遂等罪與肇事逃逸罪名為法律上一罪關係（見原審卷第
    152 頁），故此部分不另為無罪之諭知，附此敘明。
貳、被告乙○○、戊○○、丙○○偽證部分：
一、關於證據能力：
  (一)本件證人丙○○於95年12月28日、96年2 月1 日偵查中，證
    人黃銘嘉於95年12月8 日偵查中，證人甲○○、許榮昆、乙○○於96年1 月26日偵查中所為之陳述，均經具結，被告等
    人均未曾提及檢察官在偵查時有不法取供之情形，依刑事訴
    訟法第159 之1 第2 項規定，均具有證據能力。
  (二)臺南縣警察局刑警大隊偵四隊監聽譯文第3 頁、95年9 月11
    日2 時14分、門號0000000000與0000000000　號行動電話對
    話內容，臺南縣警察局刑警大隊偵四隊監聽譯文第5 頁、95
    年9 月11日3 時17分、門號0000000000與0000000000號行動
    電話對話內容，檢察官及被告王昱翔均未於言詞辯論終結前
    聲明異議；臺南縣警察局刑警大隊偵四隊監聽譯文第6 頁第
    7 頁、95年9 月11日4 時7 分、6 時35分、門號0000000000
    與0000000000號行動電話內容，及臺南縣警察局刑警大隊偵
    自對監聽譯文第8 頁、95年9 月11日8 時49分、門號000000
    0000與0000000000之對話，95年9 月11日9 時26分、門號00
    00000000與0000000000之行動電話監聽譯文，檢察官及被告
    戊○○、王昱翔均未於言詞辯論終結前聲明異議；依刑事訴
    訟法第159 條之5 第2 項規定均有證據能力。
二、被告戊○○於本院審理中未到庭，其於原審審理中否認有偽
    證犯行，而被告乙○○、丙○○則坦承有偽證犯行。經查：
  (一)被告乙○○於95年10月4 日下午10時3 分許，在臺灣高雄地
    方法院檢察署偵查庭，檢察官以證人身分訊問時，於供前具
    結後，虛偽證述「（問：之前在警詢及偵訊所警是否實在？
    ）答：實在。他〈指許榮昆〉去家裡跟我借〈指上開肇事之
    自用小客車〉的。」、「（問：他何時去跟你借的？）答：
    9 月10日〈係晚間〉10點多，我們剛要關門了。」云云；嗣
    於臺灣高雄地方法院檢察署檢察官於在96年1 月26日上午11
    時6 分許，再以證人身分傳訊，被告乙○○於供前具結則翻
    異前詞改稱「 (問: 車子借給何人？）答：丙○○。當天約
    〈係晚間〉11點他打給我，說他沒車要跟我借，他機車在修
    理。」等語，有筆錄及證人結文2 紙在卷可稽（見偵一卷第
    25頁、第26頁、偵二卷第256 頁、第239 頁）。而證人丙○○於95年12月28日在檢察官偵查中具結後證稱：「本件發生
    車禍的CEFIRO車是否你跟乙○○借的？）是。」、「（何時
    借的？）9 月10日、晚上10、11點左右。」等語（見偵二卷
    第138 、140 頁），又依同案被告許榮昆所使用門號000000
    0000號行動電話雙向通聯紀錄，該支行動電話95年9 月10日
    晚間21時至23時許均在臺南市，而證人許榮昆於原審證稱：
    「（95年9 月11日凌晨你是否在高雄縣阿蓮鄉？）沒有，我
    當時人在台南，9 月10及11日中午之前我人都在台南。」（
    見偵二卷第24、25頁、原審卷第205 頁），而被告乙○○係
    住在高雄縣阿蓮鄉○○村○○路18巷3 號，足證被告乙○○
    於95年10月9 日晚上，係將前開自用小客車借予同案被告丙○○而非許榮昆，被告乙○○上開於95年10月4 日下午10時
    3 分許，在臺灣高雄地方法院檢察署偵查庭之證詞顯係虛偽
    。被告乙○○虛偽證述向被告乙○○借車之人係許榮昆云云
    ，足以匿飾許榮昆頂替甲○○駕駛該車追撞被害人錢志杰、
    己○○之事實，顯然被告乙○○就上開同案被告甲○○駕駛
    該自用小客車殺人案情有重要關係之事項，供前具結而為虛
    偽之陳述，被告乙○○偽證之事證明確，犯行堪以認定。
  (二)被告戊○○於95年12月7 日凌晨1 時21分許，在臺灣高雄地
    方法院檢察署偵查庭，檢察官以證人身分訊問時，於供前具
    結後，證述「（問：當天甲○○何時到？）答：跟對方起衝
    突後4 、5 分鐘就到了。」、「（問：當天車禍後，甲○○
    有無開一輛擋風玻璃破掉的CERFIRO 車子離開？）答：我被
    打之後，甲○○開一輛擋風玻璃破掉的深色車子載我。」、
    「（問：為何甲○○叫你找人頂罪？）答：他是叫我問看看
    有沒有人要出來幫他處理這件事情。」、「（問：處理何事
    ？）答：他開車撞到人的事情。」等語（見偵二卷第69頁）
    。嗣於96年1 月4 日上午11時19分許，在臺灣高雄地方法院
    檢察署偵查庭，檢察官以證人身分訊問時，被告戊○○竟於
    供前具結後，明知上開時、地係由甲○○駕車肇事，為匿飾
    許榮昆頂替甲○○駕車殺人之犯行，虛偽證述「（問：甲○○是何人叫他來的？）答：我不知道。」、「（問：甲○○
    撞到人之前，車子有無停在儷城門口跟你說話？）答：當時
    我們應該在店內，沒看到。當時情形很複雜。」（見偵二卷
    第212 、21 4、215 頁）；又於96年1 月26日上午，在臺灣
    高雄地方法院檢察署檢察官偵查庭具結後虛偽證稱「（問：
    車禍當天有無到臺南去找許榮昆？）答：我主要是去找陳啟
    賢，剛好許榮昆在那裡。」、「（問：當天下午有無在加油
    站教乙○○及許榮昆到警局如何講？）答：沒有。我們是約
    好在那裡見面，應該在講車子的事。」、「（問：講車子什
    麼事？）答：我沒注意聽，不知道他們2 人講什麼。」云云
    （見偵二卷第238 、257 頁），有各該筆錄及證人結文3 紙
    附卷可查。而證人甲○○於96年1 月26日檢察官偵查中則具
    結證稱：「當天你要去臺南經過儷城，為何要停下來？）看
    到一堆人在那裡，戊○○、王昱翔、紅龜，對方的人。我問
    戊○○發生何事？」（見偵二卷第261 頁），足證被告戊○○於甲○○駕車衝撞被害人之前，曾與戊○○交談，而被告
    戊○○於96年1 月4 日於檢察官偵查中具結後陳述「當時我
    們應該在店內，沒看到。當時情形很複雜」云云，顯係虛偽
    不實。又證人許榮昆於96年1 月26日檢察官偵查中具結後證
    述：「（問：對於甲○○稱是你主動幫他頂替，有何意見？
    ）答：當時是他們上來跟我講，說他們找不到人，當時陳啟
    賢在家，他們在房間講，甲○○問我可否出面幫他頂替，我
    說我沒辦法，經過半小時，他一直講，後來我受不了他一直
    講，我就說我出面幫他頂替看看」、「（問：甲○○稱當天
    3 、4 點到陳啟賢住處．．．多久之後，戊○○到陳啟賢住
    處？）早上不知幾點，戊○○跟黃銘嘉來。」、「（問：戊○○有無問你要幫甲○○自首？）答：是我先說甲○○有上
    來找我，說他開車撞到人，他才問我有無要出面幫他自首。
    」等語，又依臺縣警察局刑警大隊偵四隊監聽譯文第6 頁、
    第7 頁，95年9 月11日4 時7 分、6 時35分，門號00000000
    00與0000000000號行動電話內容顯示，甲○○確曾提及頂替
    其犯行之事（偵二卷第102 、103 頁），再依臺南縣警察局
    刑警大隊偵四隊監聽譯文第8 頁95年9 月11日8時49 分，門
    號0000000000與0000000000之對話，95年9 月11 日9時26分
    、門號0000000000與0000000000之行動電話對話顯示（見偵
    二卷第104 頁），被告戊○○當天到許榮昆上開住處，主要
    係與許榮昆談論替甲○○頂罪事宜，因此，被告戊○○所述
    ：「我主要是去找陳啟賢，剛好許榮昆在那裡。」云云，應
    係虛偽不實。又依證人乙○○於96年1 月26日檢察官偵查中
    具結後證稱：「（問：你與丙○○一直通電話說何事？）答
    ：是隔天下午戊○○、許榮昆開車子來，戊○○跟我及許榮
    昆說到警局時如何說。」「（問：後來你知道後，丙○○打
    給你說何是？）答：我跟他說等一下我在加油站跟戊○○及
    許榮昆說。」等語，足見在該加油站被告戊○○有勾串被告
    許榮昆、乙○○之事實，但被告戊○○於96年1 月26日上午
    ，在檢察官偵查具結後證稱「（問：當天下午有無在加油站
    教乙○○及許榮昆到警局如何講？）答：沒有。我們是約好
    在那裡見面，應該在講車子的事。」、「（問：講車子什麼
    事？）答：我沒注意聽，不知道他們2 人講什麼。」云云，
    係屬虛偽之陳述。綜上，被告戊○○就與上開甲○○駕駛該
    自用小客車殺人案情有重要關係之事項，供前具結為虛偽證
    述，事證已明，犯行洵堪認定。。被告戊○○於原審否認偽
    證犯行，自無可取。
  (三)被告丙○○於95年12月28日下午11時14分許，在臺灣高雄地
    方法院檢察署偵查庭，檢察官以證人身分訊問時，虛偽證述
    「（問：之後的情形？）答：我喝酒，到晚上1 時許，到來
    樂遊藝場，遇到被告甲○○，他說他要去找女友，我就跟他
    一起去，甲○○開車，我坐副駕駛座，到儷城那裡，看到2
    個手拿東西衝出來，甲○○來不及閃就撞上，就回去儷城叫
    救護車，後來回去看到戊○○頭流血，甲○○就載他去醫院
    。」云云（見偵二卷第138 頁、第140 頁）；嗣於臺灣高雄
    地方法院檢察署檢察官於在96年2 月1 日上午11時36分許，
    再以證人身分傳訊，於供前具結則改證述「（問：9 月10日
    當天晚上到9 月11日凌晨經過情形？）答：我在99檳榔打麻
    將，之後戊○○來買檳榔，我就去來樂，進去遇到甲○○，
    他說戊○○他們在儷城打架受傷，我就載他過去，到那裡，
    我就停在儷城前面路邊，我下車，我在廣場，看到戊○○從
    裡面走出來，他掩著頭流血，甲○○就說走，我就給他載，
    他開車，就撞到人。」「（問：如何撞到？）答：他後面撞
    他．．．。」、「（問：被害人2 人不是衝出來的？）答：
    對。」等語（見偵二卷第276 頁至第279 頁），有各該筆錄
    及證人結文2 紙在卷可稽。又證人黃銘嘉於95年12月6 日曾
    以其0000000000行動電話撥打甲○○持用之0000000000號行
    動電話，被告甲○○於電話中謂：過去「店」，宗旻被打到
    ，我送他到醫院等語，有通聯紀錄可參（見偵二卷第100 頁
    ），證人黃銘嘉於警詢中坦承該通聯紀錄屬實（見警二卷第
    182 頁），足證同案被告甲○○係為了戊○○被毆傷一事前
    往儷城KTV ，並非去找女朋友。另證人戊○○於95年12月6
    日警詢證稱：被告孫群證得悉儷城KTV 出事，先由林建豪、
    戊○○及王昱翔前往儷城KTV ，嗣甲○○即駕車到場旋即追
    撞錢志杰、己○○等語。足證被告丙○○上開於95年12月28
    日下午11時14分許，在臺灣高雄地方法檢察署證述之內容，
    係屬虛偽，而此項虛偽證述內容與上開甲○○駕駛該自用客
    車殺人案情有重要關係之事項，足生損害於國家刑罰權之正
    確行使，事證已明，被告丙○○犯行洵堪認定。
三、核被告戊○○、乙○○、丙○○所為，均係犯刑法第168 條
    偽證罪。被告戊○○2 次偽證犯行，係就同一案件所為虛偽
    之陳述，侵害一個國家法益，應僅論以一罪。又被告乙○○
    、丙○○於其等所虛偽陳述之上開同案被告甲○○殺人案件
    判決確定前自白犯罪，應依刑法第172 條規定減輕其刑；至
    於被告戊○○雖於原審審理中表示認罪（見原審卷第69頁）
    ，但又供稱：「我在警察局說的話錯了，在檢察官這邊說的
    都是真的」等語（見原審卷第326 頁），可見被告戊○○並
    無自白犯罪，自無依刑法第172 條規定減刑可言。
四、被告戊○○、乙○○、丙○○犯罪事證明確，原判決依據刑
    法第168 條、第172 條規定，並審酌被告戊○○、乙○○、
    丙○○對於被告甲○○殺人之重大犯行，於檢察官曉諭其作
    證之義務及偽證之罪責，仍於依法具結後偽證，致延宕偵查
    進行情節重大，及其等犯罪後之態度等一切情狀，就被告戊○○部分量處有期徒刑8 月，就被告乙○○、丙○○部分各
    量處有期徒刑6 月，並敘明其等犯罪時間均在中華民國九十
    六年罪犯減刑條例所規定減刑基準日96年4 月24日之前，所
    犯罪名合於減刑規定，爰均依該條例第3 條第1 項規定各減
    其刑期二分之一。經核原判決此部分認事用法均無違誤，量
    刑亦稱妥適，被告戊○○上訴意旨否認犯行，被告乙○○、
    丙○○上訴意旨指摘原判決量刑過重，為無理由，應予駁回
    。
五、被告戊○○經合法傳喚，無正當之理由未於審判期日到庭，
    爰不待其陳述，逕行判決。
六、原判決關於被告許榮昆、王昱翔部分，未經上訴，本院自不
    予論述。
據上論斷，應依刑事訴訟法第368 條、第369 條第1 項、第364
條、第371 條、第299 條第1 項前段，刑法第271 條第1 項、第
2 項、第55條前段、第37條第2 項，判決如主文。
本案經檢察官陳建年到庭執行職務。
中    華    民    國    96    年    11    月    30    日
                  刑事第九庭    審判長法  官  莊秋桃
                                      法  官  陳  箐
                                      法  官  范惠瑩
以上正本證明與原本無異。
如不服本判決應於收受本判決後10日內向本院提出上訴書狀，其
未敘述上訴理由者，並得於提起上訴後10日內向本院補提理由書
狀（均須按他造當事人之人數附繕本）「切勿逕送上級法院」。
中    華    民    國    96    年    11   月     30    日
                                      書記官  吳華榮
附錄本判決論罪科刑法條：
刑法第271 條（普通殺人罪）：
殺人者，處死刑、無期徒刑或10年以上有期徒刑。
前項之未遂犯罰之。
刑法第168 條（偽證罪）
於執行審判職務之公署審判時或於檢察官偵查時，證人、鑑定人
、通譯於案情有重要關係之事項，供前或供後具結，而為虛偽陳
述者，處7 年以下有期徒刑。
